【裁判字號】    98,交聲,3599
【裁判日期】    980923
【裁判案由】    聲明異議
【裁判全文】
臺灣臺中地方法院交通事件裁定        98年度交聲字第3599號
原處分機關  交通部公路總局臺中區監理所臺中市監理站
異  議  人
即受處分人  乙○○
送達代收人  甲○
上列異議人即受處分人因違反道路交通管理處罰條例案件，對於
交通部公路總局臺中區監理所臺中市監理站中華民國九十八年九
月八日所為之處分（裁監稽違字第裁六一─ＧＥ0000000
號裁決書）聲明異議，本院裁定如下：
    主  文
原處分關於裁處乙○○罰鍰新台幣肆萬玖仟伍佰元部分撤銷。
前項撤銷部分，乙○○不罰。
原處分關於吊扣汽車駕駛執照貳拾肆個月部分撤銷。
乙○○汽車駕駛人駕駛汽車，經測定酒精濃度超過規定標準，因
而肇事致人受傷，吊扣普通小型車駕駛執照貳年。
    理  由
一、原處分機關略以：異議人即受處分人（下稱受處分人）乙○
    ○於民國九十七年四月二日上午一時四十九分許，駕駛車號
    ＭＰ－六三九八號自用一般小客車，行經臺中市○○路○段
    九六號前，因有「酒駕肇事致人受傷（輕傷）（抽血檢驗每
    公升二三七毫克，換呼氣濃度每公升零一點一三毫克）」之
    違規，經臺中市警察局第六分局協和派出所員警依違反道路
    交通管理處罰條例第三十五條第一項第一款規定，以中市警
    交字第ＧＥ0000000號違反道路交通管理事件通知單
    當場舉發，原處分機關乃於九十八年九月八日以裁監稽違字
    第裁六一─ＧＥ0000000號裁決書，裁處罰鍰新臺幣
    （下同）四萬九千五百元，並吊扣汽車駕駛執照（即指職業
    大貨車駕駛執照）二十四個月，施以道安講習，於法尚無不
    合等語。
二、聲明異議意旨則以：受處分人就本件違規酒駕案件，業經檢
    察官為緩起訴處分，並繳交七萬元處分金。然又遭臺中區監
    理所臺中市○○○○○道路交通管理處罰條例第三十五條第
    一項第一款等規定裁處罰鍰四萬九千五百元，已違反行政罰
    法第二十六條一事不二罰之規定。另受處分人因駕駛自用一
    般小客車違規，被吊扣職業大貨車駕照，請求吊扣小客車駕
    駛執照，保留大貨車駕駛執照，以維生計。為此聲明異議，
    請求撤銷原處分關於罰鍰及吊扣職業大貨車駕照部分等語。
三、經查：
（一）本件受處分人於九十七年四月二日上午一時四十九分許，
      駕駛車號ＭＰ－六三九八號自用一般小客車，行經臺中市
      ○○路○段九六號前，因有「酒駕肇事致人受傷（輕傷）
      （抽血檢驗每公升二三七毫克，換呼氣濃度每公升零一點
      一三毫克）」之違規，經臺中市警察局第六分局協和派出
      所員警依違反道路交通管理處罰條例第三十五條第一項第
      一款規定，以中市警交字第ＧＥ0000000號違反道
      路交通管理事件通知單當場舉發，原處分機關乃於九十八
      年九月八日以裁監稽違字第裁六一─ＧＥ0000000
      號裁決書，裁處罰鍰四萬九千五百元，並吊扣汽車駕駛執
      照（即指職業大貨車駕駛執照）二十四個月，施以道安講
      習等情，業據受處分人所不爭執，復有受處分人之聲明異
      議狀、舉發違反道路交通管理事件通知單及原處分裁決書
      附卷可參，則受處分人確有上開違規行為，堪先認定。
（二）又查，受處分人因上開酒後駕車之行為，因同時犯刑法第
      一百八十五條之三之公共危險罪，經移送臺灣臺中地方法
      院檢察署檢察官偵辦後，經檢察官於九十七年七月十日以
      九十七年度偵字第一一八六二號為緩起訴處分，並於九十
      七年七月三十一日確定在案，其緩起訴期間為一年，受處
      分人應向財團法人天主教曉明社會福利基金會支付新臺幣
      七萬元，受處分人支付上開款項後，上開緩起訴處分則於
      九十八年七月三十日期滿未經撤銷而確定，此有臺灣臺中
      地方法院檢察署檢察官緩起訴處分書及前案明細資料在卷
      可證。按汽車駕駛人有飲用酒類或其他類似物後，其吐氣
      所含酒精濃度超過每公升零點二五毫克或血液中酒精濃度
      超過百分之零點零五以上者，不得駕車；駕駛汽車經測試
      檢定酒精濃度超過標準，處汽車駕駛人罰鍰一萬五千元以
      上六萬元以下，並當場移置保管該汽車及吊扣駕駛執照一
      年，因而肇事致人受傷者，並吊扣駕駛執照二年，道路交
      通安全規則第一百十四條第二款、道路交通管理處罰條例
      第三十五條第一項第一款分別定有明文。次按，一行為同
      時觸犯刑事法律及違反行政法上義務規定者，依刑事法律
      處罰之。但其行為應處以「其他種類行政罰」或得沒入之
      物而未經法院宣告沒收者，亦得裁處之。前項行為如經不
      起訴處分或為無罪、免訴、不受理、不付審理之裁判確定
      者，得依違反行政法上義務規定裁處之。本法所稱「其他
      種類行政罰」，指下列裁罰性之不利處分：一、限制或禁
      止行為之處分：限制或停止營業、「吊扣證照」、命令停
      工或停止使用、禁止行駛、禁止出入港口、機場或特定場
      所、禁止製造、販賣、輸出入、禁止申請或其他限制或禁
      止為一定行為之處分。四、警告性處分：警告、告誡、記
      點、記次、講習、輔導教育或其他相類似之處分，行政罰
      法第二十六條、第二條第一款及第四款亦有明定。惟依九
      十五年二月五日正式施行之行政罰法第二十六條第一項規
      定：「一行為同時觸犯刑事法律及違反行政法上義務規定
      者，依刑事法律處罰之。但其行為應處以其他種類行政罰
      或得沒入之物而未經法院宣告沒收者，亦得裁處之」，此
      乃一行為同時造成刑罰法律與行政秩序罰規定發生競合適
      用之關係時，基於「一事不二罰」之法理，經由立法程序
      確立應以刑罰優先為原則，避免行為人承受過度且重複之
      處罰。此觀該條立法理由明確揭示：「一行為同時觸犯刑
      事法律及違反行政法上義務規定時，由於刑罰與行政罰同
      屬對不法行為之制裁，而刑罰之懲罰作用較強，故依刑事
      法律處罰，即足資警惕時，實無一事二罰再處行政罰之必
      要。且刑事法律處罰，由法院依法定程序為之，較符合正
      當法律程序，應予優先適用。但罰鍰以外之沒入或其他種
      類行政罰，因兼具維護公共秩序之作用，為達行政目的，
      行政機關仍得併予裁處，故為第一項但書規定」，其理益
      明。是以前揭行政罰法中刑事法律處罰優先，且不再處以
      行政秩序罰之目的，既係因為行為人已接受刑罰而足資警
      惕，且已發生懲罰之作用，即無使行為人陷於雙重處罰之
      不利益，則關於刑事法律處罰之範圍自應採取實質認定，
      凡刑事實體法或程序法中所規定客觀上剝奪行為人生命、
      自由、財產權利，主觀上亦因制裁之嚴厲性、痛苦性，其
      強度足以造成心理強制而間接達成矯正教化目的之處遇手
      段，皆應納入其中，而不以形式上符合刑法第三十二條至
      第三十四條所定主刑及從刑種類者為限，始與前揭法律規
      範之意旨相符。再被告所犯為死刑、無期徒刑或最輕本刑
      三年以上有期徒刑以外之罪，檢察官參酌刑法第五十七條
      所列事項及公共利益之維護，認以緩起訴為適當者，得定
      一年以上三年以下之緩起訴期間為緩起訴處分，其期間自
      緩起訴處分確定之日起算；被告於緩起訴期間內，有下列
      情形之一者，檢察官得依職權或依告訴人之聲請撤銷原處
      分，繼續偵查或起訴：（一）於期間內故意更犯有期徒刑
      以上刑之罪，經檢察官提起公訴者。（二）緩起訴前，因
      故意犯他罪，而在緩起訴期間內受有期徒刑以上刑之宣告
      者。（三）違背第二百五十三條之二第一項各款之應遵守
      或履行事項者；刑事訴訟法第二百五十三條之一第一項、
      第二百五十三條之三第一項亦有規定。準此，被告經檢察
      官為緩起訴處分者，於緩起訴期間內，該緩起訴處分仍可
      能遭到撤銷後由檢察官提起公訴，故該緩起訴處分尚不具
      實質之確定力。而行政罰法第二十六條第二項經不起訴處
      分或為無罪、免訴、不受理、不付審理之裁判「確定」者
      ，始得依違反行政法上義務規定裁處之規定，雖不包括「
      緩起訴」處分在內，然「緩起訴」處分之最終使被告免於
      刑事訴追之效果，與「不起訴」處分效果相同，故解釋上
      應包括緩起訴處分情形在內，且依行政罰法第二十六條第
      二項規定之立法意旨，亦必須待緩起訴處分實質確定時，
      始確定被告免於受刑事訴追，處分機關始得為行政裁罰。
      從而，在緩起訴期間內即猶豫期間期滿前，因緩起訴處分
      仍有被撤銷之可能，此時原處分機關若依法為行政裁決，
      將使受處分人有同時遭到刑事訴追及行政處罰之危險，而
      與行政罰法第二十六條規定之立法意旨相違背。而刑事訴
      訟法第二百五十三條之二規定，檢察官為緩起訴處分，得
      命被告於一定期間內履行「向公庫或指定之公益團體支付
      一定之金額」，此一命被告為金錢給付的部分，應得被告
      之同意。命被告為金錢給付部分，並得為民事強制執行名
      義。檢察官課被告以上之負擔，由於此負擔雖非「刑罰」
      ，但性質上可謂實質的制裁，且造成被告權利受限制的影
      響。則受處分人上開違反刑事法律禁止規範之犯罪事實既
      已明確，僅因檢察官採取緩起訴處分之替代性刑事處遇手
      段，未將該案逕行起訴或聲請簡易判決處刑，致其後適用
      之刑事訴訟程序有所區別，然就受處分人負有支付一定金
      額予檢察官指定機構之義務觀察，其如未在上開指定期間
      內確實履行義務，依刑事訴訟法第二百五十三條之三第一
      項第三款之規定，受處分人將遭受撤銷緩起訴處分之不利
      益；反之，倘其確實遵守並履行各項緩起訴條件，除非合
      於刑事訴訟法第二百六十條所定情形之一，否則受處分人
      即無再就同一案件遭受刑事訴追之虞。從而，受處分人已
      因上開緩起訴處分而剝奪其財產權，而上開金錢給付義務
      亦具有強制性、懲罰性，雖不若易科罰金係以支付金錢作
      為自由刑之替代，惟經由緩起訴處分條件之履行使其免於
      遭檢察官發動起訴程序，仍具有替代刑罰之效果，廣義而
      言，應屬前揭所稱之「實質刑事法律處罰」，而有行政罰
      法第二十六條第一項「一事不二罰」規定之適用。又法務
      部九十五年五月二十五日法律字第Ｚ○○○○○○○○○
      號函雖謂：行政罰法第二十六條第二項所稱「不起訴處分
      」包括「緩起訴處分」在內等語，惟該項乃例外得裁處行
      政秩序罰之補充規定，參諸該條文係將「不起訴處分」、
      「無罪」、「免訴」、「不受理」、「不付審理」等不能
      證明刑事被告犯罪或未曾使其實際接受刑罰之情形逐一臚
      列，顯然與該條第一項所指發生處罰競合之前提要件尚有
      未合，故有第二項仍依違反行政法上義務規定裁處之必要
      。本件緩起訴處分既非不能證明行為人之犯罪事實，且有
      支付一定金額之實質處罰，自與上開行政罰法第二十六條
      第二項列舉之不起訴處分等情形迥然有別，仍無從遽為比
      擬而為相同之處置。若非如此，則刑事被告如經法院循審
      判程序判處罰金或得以易科罰金之拘役或有期徒刑，均得
      以援用行政罰法第二十六條第一項之規定，免於處以行政
      秩序罰之雙重不利益；至於藉由緩起訴處分而節省司法資
      源者，在基於實質懲罰目的而其財產權遭受剝奪之餘，卻
      仍需繳納一定金額之行政罰鍰，其結果勢必降低刑事被告
      接受緩起訴處分之意願，而反噬緩起訴處分替代繁複刑事
      審判程序之制度性機能。準此以言，行政罰法第二十六條
      第二項既未將緩起訴處分列舉其中，本於「例外規定從嚴
      解釋」之法理及前揭說明，自不能將條文中「不起訴處分
      」之範圍，擴及於性質顯不相同之「緩起訴處分」，且亦
      非得以具體個案中比較當事人實質上是否影響其財產權利
      （緩起訴可能係無負擔之緩起訴，而緩刑亦可能無負擔，
      惟均不影響其刑事處分之性質），或其影響當事人財產權
      利之輕重比較，憑為有無前揭行政罰法「一事不二罰」規
      定適用之標準。而道路交通管理處罰條例第三十五條規定
      之裁處，含有罰鍰及吊扣駕照，分屬行政罰法中之裁罰，
      有對於過去違反義務行為處罰之「秩序罰」（指罰鍰），
      以及對於預防將來再犯危險之「管制罰」（指吊扣駕照等
      ）；前者對於過去義務違反而為秩序罰之目的，與刑事制
      裁酒醉駕車所欲達到保護交通安全之目的相同，二者既為
      相同之目的，則處以較重之刑事制裁為已足，自無重複處
      罰行政罰之必要。本件對於性質相同之金錢裁罰，已依懲
      罰作用較強之刑事法律制裁後，即無再依行政罰法為相同
      處罰之理。基此，受處分人上述酒後駕車違規之情事，除
      其行為應處以其他種類行政罰即吊扣汽車駕駛執照二十四
      個月及施以道安講習部分，亦得裁處以外，其違反行政法
      上義務而受罰鍰四萬九千五百元部分，即不再爰依上揭道
      路交通管理處罰條例等規定裁罰之。綜上，原處分機關交
      通部公路總局臺中區監理所臺中市監理站上開罰鍰之行政
      裁罰，即有未洽，故就此部分之原處分應予撤銷，並為不
      罰之諭知，受處分人就此部分之異議，自為有理由。
（三）又按道路交通管理處罰條例第六十八條業於九十四年十二
      月十四日修正，並自九十五年三月一日施行，修正前之道
      路交通管理處罰條例第六十八條規定：「汽車駕駛人，因
      違反本條例及道路交通安全規則之規定，受【吊扣或】吊
      銷駕駛執照處分時，【吊扣或】吊銷其持有各級車類之駕
      駛執照。」，而修正後之道路交通管理處罰條例第六十八
      條規定：「汽車駕駛人，因違反本條例及道路交通安全規
      則之規定，受吊銷駕駛執照處分時，吊銷其持有各級車類
      之駕駛執照。」。查，該條文修正前，其原提案修正條文
      為：「汽、機車駕駛人，因違反本條例及道路交通安全規
      則之規定，受【吊扣或吊銷】駕駛執照處分時，【吊扣或
      吊銷】其違法或違規當時所駕駛車輛之駕駛執照。」立法
      理由略以：「原條文將違法或違規駕駛人所持有各級車類
      之駕駛執照一併吊扣或吊銷，失之過酷，影響人民工作及
      生活甚鉅，爰修正之」等語，是以其立法意旨在於違規行
      為對道路交通秩序之維持及道路交通安全已生較大之影響
      ，故規定吊扣或吊銷其持有各級車類之駕駛執照，以限制
      其繼續駕車行駛道路之權利，其係屬駕駛行為之限制，並
      不因所持駕駛執照種類不同而有所差異。而最後通過之修
      正條文，係將道路交通管理處罰條例第六十八條原有條文
      中之【吊扣或】三字刪除各情，有立法院交通委員會九十
      四年十月五日台立交字第０九四二四００一五三號函附道
      路交通管理處罰條例第六十八條審查報告可參（參立法院
      公報第九十四卷第七十期第一三五至一三八頁），則參照
      上開立法理由及立法經過，依修正後之條文，按上開規定
      受【吊銷駕照】處分者，仍維持吊銷其持有各級車類之駕
      駛執照，至於，受【吊扣駕照】處分者，則僅【吊扣】其
      違法或違規當時所駕駛車輛之駕駛執照，不再吊扣其持有
      各級車類之駕駛執照，此觀之立法理由及立法經過至明（
      臺灣高等法院臺中分院九十六年度交抗字第一三六、六四
      八號裁定意旨參照）。查受處分人上開違規行為既係發生
      於九十七年四月二日，自應適用修正後之道路交通管理處
      罰條例第六十八條規定；且修正後道路交通管理處罰條例
      第六十八條之規定，既將「吊扣」等字刪除，是依上開說
      明，受處分人受吊扣駕駛執照處分時，自不得再吊扣其持
      有各級車類之駕駛執照，故原處分機關於作成吊扣駕駛執
      照處分時，應就行為人所應吊扣之駕駛執照種類予以限定
      ，始符合依法行政原則。而受處分人為本件違規行為時，
      係駕駛自用一般小客車（普通小型車），亦有上開舉發違
      反道路交通管理事件通知單一紙附卷可憑，揆諸前開說明
      ，其依法所受之處分應為限制其駕駛普通小型車之權利，
      即吊扣其小型車普通駕駛執照，原處分機關未審酌及此，
      逕為裁罰，即難認為允當。從而，受處分人就此部分所為
      之異議，為有理由，爰撤銷原處分關於「吊扣汽車駕駛執
      照二十四個月」之處分，並就該撤銷部分改諭知如主文第
      四項所示之處罰。至於公路機關因汽車駕駛人取得高一級
      車類之駕駛資格者，應換發駕駛執照，並准其駕駛較低級
      車類之車輛，而已領有職業大貨車駕駛執照者，得駕駛大
      貨車、小型車、輕型機器腳踏車的規定，而於實務上僅逐
      級核給汽車駕駛執照一張，致持有職業大貨車駕駛執照者
      ，因駕駛普通小型車違規，而須吊扣小型車普通駕駛執照
      時，產生技術層面之困難，惟行政機關本應時時因應法令
      之變更，而精進其行政執行成效，斷不得因技術層面之困
      難，而置相關法令於不顧，甚或逾越比例原則，是技術層
      面的問題，要難據為原處分並無不當之理由，併此敘明。
（四）末按「汽車駕駛人，有第三十五條第一項規定之情形者，
      應接受道路交通安全講習」，道路交通管理處罰條例第三
      十五條第一項第一款、第二十四條第一項第二款定有明文
      。而查，受處分人確有為上開飲酒後駕車之危險駕車行為
      ，如上所述，是原處分機關依上開規定，裁處受處分人應
      施以道路安全講習部分，自無違誤之處，況受處分人就此
      部分亦未為異議之聲明，是本院無從另為此部分異議駁回
      之諭知，附此說明。
據上論斷，應依道路交通管理處罰條例第八十七條第二項，道路
交通案件處理辦法第二十條前段，裁定如主文。
中    華    民    國    98    年    9     月    23    日
                        交通法庭  法  官  許惠瑜
以上正本證明與原本無異。
如不服本裁定，應於收受送達後5日內向本院提出抗告狀。（應
附繕本）
                                  書記官  楊家印
中    華    民    國    98    年    9     月    23    日


司法院資訊處製作；財團法人民間司法改革基金會備份。
